【裁判字號】    96,重訴,23
【裁判日期】    970827
【裁判案由】    分割共有物
【裁判全文】
臺灣屏東地方法院民事判決  96年度重訴字第23號
    原      告  己○○
                丁○○
                戊○○
                庚○○
                甲○○
                丙○○
    上  一  人
    訴訟代理人  乙○○
    被      告  辛○○
    訴訟代理人  曾慶雲律師
    複 代理 人  陳世明律師
上列當事人間請求分割共有物事件，經本院於民國97年8 月14日
言詞辯論終結，判決如下：
    主      文
兩造共有坐落屏東縣恆春鎮○○○段二二四之四地號土地（地目
：旱，面積：八百九十八平方公尺），應予變賣，所得價金按兩
造應有部分之比例即各七分之一分配之。
訴訟費用由兩造各負擔七分之一。
    事實及理由
一、原告丁○○、庚○○、甲○○經合法通知，均未於最後言詞
    辯論期日到場，核無民事訴訟法第386 條所列各款情形，爰
    依被告之聲請，由其一造辯論而為判決。
二、原告起訴主張：坐落屏東縣恆春鎮○○○段224之4地號土地
    （下稱系爭土地），為兩造所共有，應有部分比例各1/7 ，
    兩造間就系爭土地並無不能分割之特約，亦無因物之使用目
    的不能分割之情形，因無法達成協議分割，爰訴請裁判分割
    ，主張以原物分割，可將面向同段224之2號土地部分，分成
    7 等分後向後延伸，再互相找補；或由原告丙○○與被告單
    獨分得靠近同段224之6號土地之部分，其餘土地則由其他原
    告保持共有等語（詳第47頁）。
三、被告則以：主張系爭土地面臨同段224之2號土地之部分分成
    6 等分（詳第51頁），且原告庚○○與甲○○是夫妻，原告
    己○○與原告丁○○是父子，他們的土地可以合併使用或維
    持共有。若原物分割有不公平的情形，主張變價分割等語資
    為抗辯。
四、本院之判斷：
（一）原告主張系爭土地為兩造所共有，應有部分比例各1/7 等
      事實，業據提出地籍圖謄本及土地登記謄本各1 份為證，
      且為被告所不爭執，堪信為真實。
（二）按各共有人，得隨時請求分割共有物。但因物之使用目的
      不能分割或契約訂有不分割之期限者，不在此限。共有物
      之分割，依共有人協議之方法行之。分割之方法，不能協
      議決定者，法院得因任何共有人之聲請，命為原物分配或
      變價分配，民法第823 條第1 項、第824 條第1 、2 項分
      別定有明文。查系爭土地依使用目的並無不能分割之情事
      ，兩造亦無不能分割之約定，且兩造就系爭土地顯難為協
      議分割，揆諸上開說明，原告訴請分割系爭土地，核無不
      合，應予准許。
（三）按分割共有物究以原物分割或變價分割為適當，法院應斟
      酌當事人意願、共有物之性質、價值與使用情形、經濟效
      用、全體共有人之利益及公平原則等情形而為適當之分割
      ，不受共有人所主張分割方法之拘束（最高法院88年臺上
      字第600 號、90年臺上字第1607號判決要旨參照）。次按
      共有物分割之方法，須先就原物分配，於原物分配有困難
      時，則予變賣，以價金分配於各共有人（最高法院51年臺
      上字第271號判例要旨可參）。經查：
    1.系爭土地上目前有1 鋼架鐵皮屋，無人使用，前面面臨大
      灣路，左右均可通往墾丁街等情，業據本院於民國96年8
      月2日至現場履勘明確，製有勘驗筆錄1份可稽（見第82頁
      ），且有相片3 張可參（見第52頁）。另本院依職權函詢
      內政部營建署墾丁國家公園管理處有關系爭土地建築基地
      之深度與寬度限制一節，經覆以：系爭土地屬本園計畫一
      般管制區鄉村建築用地... 該筆土地面臨本園4-7 計畫道
      路，路寬為12公尺等語。及：其畸零地認定之最小寬度為
      3.5公尺，最小深度為14公尺等語。有該處96年7月12日營
      墾企字第0960004734號函及96年8月2日營墾企字第096000
      5372號函各1 份可佐（見第65、84頁）。而原告戊○○於
      本院言詞辯論時陳稱：上開鋼架鐵皮屋係其出資興建，亦
      以其名義起造等語（見第44頁），復於本院上開履勘期日
      當場表示本件可不考慮前開地上物而為分割，若日後有拆
      除問題無意見等語（見第80頁），其餘原告及被告對上情
      則均不爭執，並有使用執照影本1 份足憑（見第74頁），
      自堪信實。且系爭土地除西南邊面臨大灣路（即224之2號
      土地）外，其餘部分之土地均未臨路一節，亦據原告己○○、戊○○、庚○○、丙○○及被告於本院言詞辯論時陳
      明（見第44、45頁）。是本院於對系爭土地為原物分割時
      ，首須考量者為應使兩造均分得面臨大灣路之土地，且價
      值相當，並均能建築房屋。
    2.本院囑託屏東縣恆春地政事務所依上述分割原則繪製分割
      方案圖1 份（見第86頁），依該圖所示，系爭土地面臨大
      灣路之總面寬為28公尺，故各共有人分別可分得面寬4 公
      尺之土地。而依前揭內政部營建署墾丁國家公園管理處函
      文可知，系爭土地面臨大灣路部分可建築房屋之面寬最低
      限制為3.5 公尺，另依地政測量員邱進榮當場測量系爭土
      地與同段224之6號土地間相鄰部分之長度（見第80頁第5
      至8 行），結果為約14公尺（見第81頁）。是上開分割方
      案圖所示編號1至7之土地，原則上均可建築房屋。此時如
      編號1至6土地之深度均與編號7 之深度相同，而在每筆土
      地深度14公尺處劃下一道分割線，形式上對分得編號7 者
      雖屬公平，然剩餘之土地更不規則，更難擬定分割方案，
      故乃讓編號1至6土地間之分割線均向東北邊地籍線劃到底
      ，此時即產生兩大問題，即：(一)依何種標準來決定何位共
      有人分得何部分之土地？(二)各共有人分得土地之面積有顯
      著差異而需相互找補，如何找補？
    3.在本院試行和解之過程，除原告丁○○、甲○○外，其餘
      原告及被告均同意如依上開分割方案圖和解分割，無論誰
      分到何編號之土地，均同意以每平方公尺公告現值加四成
      之金額互為找補（見第79、96頁）。惟兩造對於由何人分
      得何編號之土地一事，均無法達成共識（見第97、100 、
      126 頁）。究其根源，應係兩造對相互找補地價之標準有
      不同之意見，即須補償他人者，希望以較低之價格計算，
      而將受補償者，則希望能以較高之價格計算。此問題於審
      判上可以鑑價方式處理，固無疑問，然上述問題(一)則較為
      棘手，蓋系爭土地上並無地上物需考慮，而無現狀需加以
      維持，系爭土地周圍亦無任一共有人之土地，此時並無可
      供依循之原則，來決定何位共有人應分得何部分之土地？
      （除非和解分割）而本院復無依據以抽籤之方式判決分割
      。至被告主張之分割方案之一（見第51頁），因原告己○○分得之土地（G ）大部分未面臨大灣路，相較於其他共
      有人均分得面臨大灣路之土地，實甚不公平，故不足採。
    4.再者，姑不論由何位共有人分得何部分之土地，單純依上
      開分割方案圖所示，編號2 之土地過於狹長，編號3及6之
      土地後面產生畸零地，均有礙土地之利用而損及經濟效益
      。又原告嗣後雖不主張其起訴狀所提之分割方案（見第3
      、43、47頁），然本院仍得依職權予以斟酌。經審酌後，
      發現該方案所示編號15通道之寬度不亞於大灣路，故依前
      開函文所示建築房屋之限制，編號8 至14每筆土地之面寬
      應至少需有3.5 公尺，惟依測量員邱進榮當場測量（見第
      80頁第5至8行），結果為編號8 至14土地東北邊長共約13
      公尺（見第81頁），而編號8至14土地與同段223號土地相
      鄰部分，及與同段224 之12號土地相鄰部分，大約為平行
      ，故編號8 至14土地面臨編號15之總面寬亦約為13公尺，
      此時編號8至14每筆土地之面寬即不到2公尺，遠低於3.5
      公尺之底限，而無法建築房屋，是此分割方案有礙於土地
      之利用，顯不可採。
    5.綜上，本院斟酌系爭共有物之性質、其地形為不規則狀、
      分割後土地之利用情形，及系爭土地位於國家級觀光盛地
      墾丁之鬧區，社會經濟價值極高等情，認唯有變價分割，
      方能徹底消滅共有關係，並使系爭土地能獲得完整之利用
      ，以發揮土地最大之經濟效益，復兼顧兩造即各共有人間
      之公平，且由兩造按其應有部分之比例分配變賣所得價金
      ，實為較適當之分割方法，爰諭知如主文第1 項所示。
五、末按分割共有物事件，本質上並無訟爭性，兩造本可互換地
    位，由任一共有人起訴請求分割，均無不可，故本件如由被
    告負擔全部之訴訟費用，顯有失公平，是應酌量兩造之情形
    ，由兩造依其應有部分之比例分擔訴訟費用。
六、因本判決之基礎已臻明確，兩造其餘攻擊、防禦方法及舉證
    ，經本院審酌後認不影響判決之結果，爰不一一論駁，末此
    敘明。
七、據上論結，本件原告之訴為有理由，依民事訴訟法第385 條
    第1項前段、第78條、第80條之1、第85條第1 項但書，判決
    如主文。
中    華    民    國    97    年    8     月    27    日
                    民事第一庭  法  官  張以岳
以上正本係照原本作成。
如不服本判決，應於送達後20日內，向本院提出上訴狀並表明上
訴理由，如於本判決宣示後送達前提起上訴者，應於判決送達後
10日內補提上訴理由書（須附繕本）。
                                書記官  林志憲
中    華    民    國    97    年    8     月    27    日


司法院資訊處製作；財團法人民間司法改革基金會備份。
